【裁判字號】    89,台上,705
【裁判日期】    890203
【裁判案由】    偽造文書
【裁判全文】
最高法院刑事判決                                八十九年度台上字第七○五號
    上  訴  人  丙 ○ ○
                甲 ○ ○
                乙○○○
    右  一  人
    選任辯護人  蔡文玉律師
右上訴人等因偽造文書案件，不服臺灣高等法院，中華民國八十六年十一月二十八日
第二審判決（八十六年度上訴字第四五六七號，起訴案號：臺灣士林地方法院檢察署
八十五年度偵字第九四三五號），提起上訴，本院判決如左：
    主  文
原判決撤銷，發回臺灣高等法院。
    理  由
本件原判決認定上訴人丙○○與上訴人甲○○（民國八十二年曾因侵占罪，經臺灣士
林地方法院判處有期徒刑一年，緩刑四年）為夫妻；與上訴人乙○○○（七十八年間
曾因賭博罪，經臺灣高等法院判處有期徒刑八月，併科罰金一萬元，罰金如易服務勞
役以罰金總額與六個月之日數比例折算確定，嗣經同法院裁定減刑為有期徒刑四月，
罰金五千元，罰金如易服勞役以銀元三十元折算一日，於八十年三月十二日准予易科
罰金及罰金繳清執行完畢）則為姊妹。丙○○於八十三年四月五日起，在臺北市○○
區○○街八十巷十二弄一號召集民間互助會（下稱甲會），連會首共二十七人，每會
新臺幣（下同）一萬元，每月五日開標一次。嗣因該會有會腳翁淑美、楊秀秀、黃士
偉倒會，致財務困難，乃意圖以會養會，迨於八十三年十二月十日復於同地召集另一
一萬元之互助會（下稱乙會），連會首共二十九人，每月十日開標一次。詎甲○○與
乙○○○二人明知丙○○係以會養會，仍共同意圖為自己不法之所有，並基概括之犯
意聯絡，自八十四年一月十日起，連續五次由丙○○在上開住處或同棟另邊乙○○○
經營之小雜貨店內，偽造乙會會員林桂芬、林桂貞、曾玉霞、丁義芬名義之標單（載
有名字、標金），持以行使冒標乙會互助會（詳如其附表），並向其他活會會員林惠
珠等多人佯稱林桂貞等人分別於各該次投標中得標，致使活會會員林惠珠等人，均誤
信為真而如數繳付會款，詐得會款金額共達八十五萬九千二百元，足以生損害於林桂
芬、林桂貞、曾玉霞、丁義芬及其他活會會員（詳如其附表），嗣丙○○於八十四年
十二月十日停止甲乙二會後，會員等始知受騙等情。因將第一審判決撤銷，改判仍依
牽連犯，從一重論處上訴人等共同連續行使偽造私文書，足以生損害於他人（乙○○
○累犯）罪刑（各處有期徒刑四月），固非無見。
惟查：（一）有罪判決書所記載之犯罪事實，為論罪科刑適用法律之基礎，故凡與適
用法律有關之重要事項，必須詳加認定，明確記載，然後於理由內敘明犯罪事實所憑
之證據及認定之理由，始足為適用法律之依據。若事實未有此記載，而理由加以說明
，為理由失其依據。如事實有此記載，理由未予說明，則為理由不備，按諸刑事訴訟
法第三百七十九條第十四款規定，其判決當然為違背法令。原判決理由說明被冒標會
員林桂芬、林桂貞、曾玉霞均是乙○○○之友人，渠等係由乙○○○邀集參加該互助
會，會錢亦是乙○○○收轉及甲○○提供帳戶予丙○○，由詹女以該帳戶收受會員饒
弘奇匯寄之會款等事證，認定乙○○○、甲○○確曾參與丙○○冒標前述會款之犯罪
行為，惟於事實欄祇記載：「甲○○、乙○○○二人明知丙○○係以會養會仍共同
意圖為自已不法之所有」，就乙○○○、甲○○究係如何分擔本件犯罪行為，則未有
記載，致其理由之說明，顯失依據。又原判決認定上訴人等於標單上記載林桂芬等人
名義，並偽填金額冒標。惟各該標單記載之形式及內容如何，其所載之會員姓名，究
僅係投標會員之識別，抑或表示投標者簽名之意思，事實均欠明瞭。此關乎各該標單
是否已具備私文書之性質；得否認係刑法第二百十條之私文書，抑或必須依習慣或特
約始足以表示一定用意之證明，而屬修正前刑法第二百二十條以私文書論之準私文書
，原判決就此並未明白認定，詳細記載，自不足為論罪科刑適用法律之依據，於法即
有未合。（二）證人林桂芬在原審證稱：「我去詹麗玉家，她問我是死會否，我回答
：『我從未參加標會，我沒有標』，我再與林惠珠通電話，惠珠也說我是死會，但會
首都向我收活會會款被冒標之事我才知悉」、「我去詹麗玉家，她說林惠珠有在問林
桂芬是死會否，我為活會才打電話給她去查證」（見原審卷第四五頁背面、第五十五
頁背面），而林惠珠亦證稱：「我不認識林桂芬，因林桂芬在詹麗玉店時，她打電話
來我家說她是活會，是我接的，我說依我會單她已標走了，詹麗玉有叫我去她店一下
，我因帶小孩沒去」（見原審卷第五五頁），綜觀渠二人證述，似乙○○○詢問林桂
芬究係死會抑或活會後，提供林惠珠之電話，囑林桂芬與林惠珠聯絡查證，原判決認
此乃因林惠珠質疑活會人數，乙○○○對其無法交代，始交待林桂芬與林惠珠查證，
是否與林桂芬、林惠珠證述之原意相符，即不無研求之餘地。又原判決認定乙○○○
明知丙○○以林桂芬名義冒標系爭會款，且參與其事，如若無誤，則在明知林桂芬名
義之互助會款已經丙○○冒名標取之情況下，乙○○○何以仍詢問林桂芬其究係死會
或活會、何以不慮冒標犯行事洩竟主動提供林惠珠電話而囑林桂芬向林惠珠聯絡查證
，原審就此有利於乙○○○之事未詳予勾稽剖析釐清，即為不利於乙○○○之認定，
自嫌速斷。（三）有罪判決書，對被告有利之證據不採納者，應說明其理由，為刑事
訴訟法第三百十條第二款所明定。故有罪判決書對於被告有利之證據，如不加採納，
必須說明其不予採納之理由，否則即難謂無判決不備理由之違誤。乙○○○在原審曾
提出會員陳慶霖、林恭平、李欣華、林文榮（以丁義芳名義參加二會）、林偉禎等人
書具之證明書，證明乙○○○在開標時，雖然在場，但當時均忙於照顧店內生意，並
未主持開標或表示任何意見，原判決就上述證明書之記載是否真實，未予調查，於理
由內復未說明上述證明書非可採納之理由，於法有違。以上，或係上訴意旨所指摘，
或為本院得依職權調查之事項，應認原判決有撤銷發回更審之原因。
據上論結，應依刑事訴訟法第三百九十七條、第四百零一條，判決如主文。
中      華      民      國    八十九    年      二      月      三      日
                              最高法院刑事第一庭
                                  審判長法官  施  文  仁
                                        法官  林  永  茂
                                        法官  蕭  仰  歸
                                        法官  花  滿  堂
                                        法官  林  秀  夫
      右正本證明與原本無異
                                              書  記  官
中      華      民      國    八十九    年      二      月     十一     日


司法院資訊處製作；財團法人民間司法改革基金會備份。
